【裁判字號】    94,自,9
【裁判日期】    950816
【裁判案由】    背信
【裁判全文】
臺灣桃園地方法院刑事判決                 94年度自字第9號
自  訴  人  台硝股份有限公司
法定代理人  甲○○
自訴代理人  何啟熏律師
被      告  乙○○
選任辯護人  林佳瑩律師
            郭宏義律師
上列被告因背信等案件，經自訴人提起自訴，本院判決如下︰
    主  文
乙○○無罪。
    理  由
一、自訴意旨略以：被告乙○○自民國90年4 月18日起至93年8
    月26日止，擔任自訴人台銷股份有限公司（下稱自訴人公司
    ）之總經理，係為自訴人公司處理事務之人。自訴人公司前
    於87年間，與陳萬壹簽訂土地買賣契約，購買陳萬壹所有坐
    落臺北縣新店市○○段三城湖小段91之1 地號、91之63地號
    、91之64地號、91之65地號、91之66地號土地之土地，並給
    付價金新臺幣（下同）36,600,000元予陳萬壹，嗣因故雙方
    解除契約，陳萬壹應返還上開款項，自訴人公司已取得對陳
    萬壹36,600,000元之確定支付命命，惟陳萬壹遲未清償上開
    款項，自訴人公司遂於91年5 月18日將上開債權出賣予九鼎
    資產管理有限公司（下稱九鼎公司），雙方簽訂應收帳款買
    賣契約書，由九鼎公司於91年6 月27日給付自訴人公司36,
    600,000 元，自訴人公司將對於陳萬壹之上開債權轉讓予九
    鼎公司，簽訂應收帳款買賣契約書，惟該契約書中並無解約
    條款之約定，被告竟無故於92年12月間，與九鼎公司解除該
    應收帳款買賣契約，致自訴人公司原已取得之上開款項，須
    加計利息共退回九鼎公司38,383, 000 元，致生損害於九鼎
    公司，因認被告涉犯刑法第342 條第1 項之背信罪嫌。又自
    訴人公司與九鼎公司解除上開應收帳款買賣契約後，自訴人
    公司已返還九鼎公司38,383,000元，自訴人公司之會計帳上
    亦無相關記載，被告故意遺漏會計事項不為記錄，致使財務
    報表發生不實之結果，因認被告亦涉嫌違反商業會計法第71
    條第4 款之罪嫌云云。
二、按犯罪事實應依證據認定之，無證據不得認定犯罪事實；又
    不能證明被告犯罪者，應諭知無罪之判決，刑事訴訟法第15
    4 條第2 項、第301 第1 項分別定有明文。又事實之認定應
    憑證據，如未能發現相當證據，或證據不足以證明，自不能
    以推測或擬制之方法，為裁判基礎（最高法院40年度臺上字
    第86號判例意旨參照）。又認定不利於被告之事實，須依積
    極證據，苟積極證據不足為不利於被告事實之認定時，即應
    為有利於被告之認定，更不必有何有利之證據（最高法院30
    年度上字第816號判例意旨參照）。
三、自訴人認被告涉犯背信及違反商業會計法之犯行，無非以自
    訴人公司變更登記表、自訴人公司銀行存款日記帳、台新國
    際商業銀行匯出匯款交易憑證、貸款同意書、自訴人公司與
    九鼎公司簽訂之應收帳款買賣契約書、資誠會計師事務所94
    年9 月27日（94）綜字第622 號函各1 份為證。訊據被告固
    然坦承自90年4 月18日起至93年8 月26日止，擔任自訴人公
    司之總經理，自訴人公司於87年間與陳萬壹訂立上開土地買
    賣契約，嗣後因故解除契約，陳萬壹應返還自訴人公司36,
    600,000 元之價金，自訴人公司並因而取得確定支付命令，
    又於91年5 月18日，與九鼎公司簽訂應收帳款買賣契約書，
    由九鼎公司給付自訴人公司36,600,000元，自訴人公司將上
    開對陳萬壹債權轉讓予九鼎公司，又於92年12月間與九鼎公
    司解除該債權買賣契約，自訴人應返還九鼎公司給付之36,
    600,000 元並加計利息共計38,383,000元，且自訴人公司對
    於九鼎公司此一債務業已清償，自訴人公司92年度之財務報
    表確實並無關於自訴人公司給付九鼎公司38,383,000之紀錄
    等事實，有自訴人公司函覆臺灣證券交易所有關公司購置員
    工訓練中心土地款之說明單、臺北縣新店市○○段三城湖小
    段91之1 地號、91之63地號、91之64地號、91之65地號、91
    之66地號土地登記謄本、自訴人公司與九鼎公司之應收帳款
    買賣契約書、自訴人公司臺北銀行松隆分行帳戶明細、資誠
    會計師事務所94年9 月27日（94）綜字第622 號函各1 份在
    卷可佐，此部分之事實堪認屬實。惟被告堅詞否認有何背信
    及違反商業會計法之犯行，辯稱：自訴人公司於92年12月間
    ，與九鼎公司解除應收帳款買賣契約係當時之董事長吳治洋
    之決定，伊並未代表自訴人公司與九鼎公司解除契約，伊並
    無背信之行為。又上開應收帳款買賣契約解除後，自訴人公
    司應返還已受領之36,600,000元及利息，共計38,383,000元
    ，亦由當時董事長吳治洋決定由其所有之Gainwell公司先行
    墊付予九鼎公司，墊付後再由自訴人公司向LGT Bank in
    Liechtenstein Ltd.（設於列支敦斯登之LGT 銀行，下稱LG
    T 銀行）購買基金，將基金質押後借款38,383,000元（即美
    金1,201,329 元）返還Gainwell公司，自訴人公司對於九鼎
    公司之債務38,383,000元係由Gainwell公司為第三人清償，
    非自訴人公司直接支付，故自訴人公司92年度之財務報表中
    當無此紀錄，自未違反商業會計法等語。
四、經查：
（一）證人即自90年9 月間起至93年9 月間止，在自訴人公司擔
      任財務部經理、管理部副總經理之鍾年洪於審理中證稱：
      （問：是否知悉九鼎公司與自訴人公司解除債權買賣契約
      之事？）知道，當時是自訴人公司董事長吳治洋同意解除
      契約，但因陳萬壹所有之坐落臺北縣新店市○○段三城湖
      小段土地地目變更為建築用地一事已有眉目，為自訴人公
      司之利益，吳治洋擬由其個人之Gainwe ll 公司代自訴人
      公司清償九鼎公司債務，（問：代清償之內容？）由Gain
      well籌資償還九鼎公司之前給付予自訴人公司之36,600,
      000 元，加計利息後共為38,383,000元，（問：與九鼎公
      司解除契約時，陳萬壹之上開土地仍設定抵押權予自訴人
      公司？）是，（問：為何自訴人公司與九鼎公司簽定之債
      權賣賣契約書中未記載解除契約之約定，自訴人公司仍願
      與九鼎公司解除契約？）因為自訴人公司無法將相關權利
      全部移轉給九鼎公司，所以董事長吳治洋認為無理由不解
      除契約，（問：為何會計帳冊中沒有記載清償九鼎公司
      38,383,000元？）董事長吳治洋有指示為了自訴人公司之
      利益，考量土地地目已經變更為建築用地，後續可洽其他
      買主收買對陳萬壹之債權，故先由其個人之Ga inwell 公
      司代為清償對九鼎公司之38,383,000元，所以自訴人公司
      之帳冊無記載... （問：由Gainwell公司代為清償為何就
      無法記載在財務報表中？）因為是Gainwell公司支付的，
      我們公司沒有支付，所以沒有任何憑證可以作帳... （問
      ：何人決定與九鼎公司解除債權買賣契約？）董事長吳治
      洋，（何人決定要由Gainwell公司代替自訴人公司償還九
      鼎公司上開金額？）董事長吳治洋，（問：Gain well 公
      司董事長是何人？）該公司是境外公司，沒有董事長，吳
      治洋是董事等語屬實（詳本院95年4 月12日審判筆錄第2
      至6 頁），足證係自訴人公司之董事長吳治洋代表自訴人
      公司與九鼎公司解除上開應收帳款買賣契約，至於返還予
      九鼎公司之38,383,000元係由Gainwell公司向九鼎公司為
      第三人清償，非自訴人公司直接向九鼎公司清償。
（二）按為他人處理事務，意圖為自己或第三人不法之利益，或
      損害本人之利益，而為違背其任務之行為，致生損害於本
      人之財產或其他利益者，處5 年以下有期徒刑、拘役或科
      或併科1,000 元以下罰金，刑法第342 條第1 項定有明文
      。又按背信罪之成立，以處理他人事務之人，有圖自己或
      第三人得不法利益，或圖加損害於本人之意思，而故為違
      背其任務之行為為要件。是背信罪必須違背任務之行為係
      為圖取不法利益，或圖加不法損害之手段，始得成立。至
      該條所謂意圖為自己或第三人不法利益一語，原指自己或
      第三人在法律上不應取得之利益，意圖取得或使其取得者
      而言。如果在法律上可得主張之權利，即屬正當利益，雖
      以非法方法使其實現，僅屬於手段不法，無構成背信罪之
      餘地（最高法院22年度上字第3537號、21年度上字第1574
      號判例要旨參照）。另按商業負責人、主辦及經辦會計人
      員或依法受託代他人處理會計事務之人員有故意遺漏會計
      事項不為記錄，致使財務報表發生不實之結果者，處5 年
      以下有期徒刑、拘役或科或併科150,000 元以下罰金，商
      業會計法第71條第4款定有明文。
（三）本案自訴人公司與九鼎公司簽訂之應收帳款買賣契約書第
      2 條有約定：自訴人公司應於91年10月31日前辦妥不動產
      抵押設定移轉登記予九鼎公司，有應收帳款買賣契約書1
      紙在卷可查，惟自訴人公司並未依約將陳萬壹所有之坐落
      臺北縣新店市○○段三城湖小段91之1 地號、91之63地號
      、91之64地號、91之65地號、91之66地號抵押權設定移轉
      登記予九鼎公司，業據證人鍾年洪於審理中證述屬實，且
      有土地登記謄本5 份在卷可考，故九鼎公司自得主張解除
      契約，此為九鼎公司法律上可得主張之權利，自訴人公司
      董事長吳治洋同意解除契約，主觀上顯非意圖為自己或第
      三人不法之利益，或損害本人之利益，客觀上亦非違背其
      任務之行為，況本案係自訴人公司之董事長吳治洋代表自
      訴人公司與九鼎公司合意解除應收帳款買賣契約，非被告
      所為，揆諸上開條文及判例意旨，足見被告實無構成背信
      罪之餘地。又自訴人公司與九鼎公司解除應收帳款買賣契
      約後，應返還已受領加計利息之款項，業由Gainwell公司
      為第三人清償，故自訴人公司之92年度財務報表中無此記
      載，自屬當然，且資誠會計師事務所亦函覆稱：依據自訴
      人公司之92年12月銀行存款明細分類帳，並無支付九鼎公
      司38,383,000元之相關紀錄，因自訴人公司帳載紀錄未有
      相關款項之支出紀錄，故無呆帳或備抵呆帳認定之問題等
      語，有資誠會計師事務所94年9 月27日（94）綜字第622
      號函1 份在卷可參，亦足見自訴人公司對九鼎公司38,38
      3,000 之債務業已清償1 事未紀錄於自訴人公司92年度之
      財務報表上，係因該項債務由Gainwell公司為第三人清償
      ，被告並非故意遺漏會計事項不為記錄，致使財務報表發
      生不實之結果，非違反商業會計法第71條第4 款。
五、綜上所述，本案依自訴人所提事證，均無從證明被告有何背
    信及違反商業會計法第71條第4 款之犯行，本院復查無其他
    積極證據足以認定被告有自訴人所指之犯罪事實。本案既不
    能證明被告犯罪，揆諸前開說明，自應諭知無罪之判決。
據上論斷，應依刑事訴訟法第301 條第1 項，判決如主文。
中    華    民    國    95    年    8     月    16    日
                  臺灣桃園地方法院刑事第五庭
                      審判長法  官  潘政宏
                            法  官  吳勇毅
                            法  官  張明儀
以上正本證明與原本無異。
如不服本判決，應於判決送達後10日內向本院提出上訴狀（應附
繕本），上訴於臺灣高等法院。
                            書記官  吳瓊英
中    華    民    國    95    年    8     月    21    日


司法院資訊處製作；財團法人民間司法改革基金會備份。
